【裁判字號】    96,聲判,80
【裁判日期】    970430
【裁判案由】    聲請交付審判
【裁判全文】
臺灣板橋地方法院刑事裁定              96年度聲判字第80號
聲  請  人  甲○○
告訴代理人  吳秀菊律師
被      告  乙○○
選任辯護人  龔維智律師
上列聲請人因被告詐欺等案件，不服臺灣高等法院檢察署檢察長
中華民國九十六年十月十七日所為，九十六年度上聲議字第五一
七九號駁回聲請再議之處分（原不起訴處分案號：臺灣板橋地方
法院檢察署九十六年度偵字第一一二二九號），聲請交付審判，
本院裁定如下：
    主    文
聲請駁回。
    理    由
一、按告訴人不服上級法院檢察署檢察長或檢察總長認再議為無
    理由而駁回之處分者，得於接受處分書後十日內委任律師提
    出理由狀，向該管第一審法院聲請交付審判；法院認交付審
    判之聲請不合法或無理由者，應駁回之，刑事訴訟法第二百
    五十八條之一、第二百五十八條之三第二項前段，分別定有
    明文。
二、本件聲請人甲○○原提起告訴意旨略以：被告乙○○係三臨
    企業有限公司（下稱三臨公司）之負責人，為醫藥材料商，
    告訴人甲○○係天成牙醫師診所之負責人，雙方素有生意往
    來，詎被告為取得鉅額之融資貸款，竟意圖為自己不法之所
    有，於民國九十五年四、五月間，由告訴人以被告公司銷售
    之ＩＭＰＬＡＮＴ（人工植體）三百支及手術器械一盒（下
    稱系爭貨品）等產品，以新臺幣（下同）五百萬元，販售予
    大眾國際租賃股份有限公司（下稱大眾公司），再由大眾公
    司以合計價款為六百零二萬九千五百六十八元之分期付款買
    賣方式出售予告訴人，三方並於同年五月十二日簽訂買賣契
    約書，惟被告自大眾公司取得信用融資五百萬元後，並未依
    約交付系爭貨品，亦未如數給付告訴人可取得之信用融資四
    百三十萬元，且又避不不見面，至此告訴人始知受騙。因認
    被告涉有刑法涉有刑法第三百三十九條第一項之詐欺取財罪
    嫌，具狀提起告訴。後先經臺灣板橋地方法院檢察署檢察官
    以九十六年度偵字第一一二二九號為不起訴處分後，聲請人
    不服，向臺灣高等法院檢察署檢察長聲請再議後，經該署檢
    察長以九十六年度上聲議字第五一七九號處分書駁回再議之
    聲請後，聲請人即聲請交付審判。
三、而其聲請意旨則略以：(一)本件大眾公司融資案本金即五百萬
    元，含利息為六百零二萬九千五百六十八元，而非本金四百
    三十萬元，被告乙○○從頭到為均瞞騙聲請人，致聲請人一
    直以為該合約書之本金為四百三十萬元，含利息才達到五百
    萬元，中間有七十萬元之差額遭被告乙○○侵吞，自屬不法
    行為，原偵查檢察官及高檢署對此事竟隻字未提。(二)被告乙
    ○○拿到四百三十萬元中之一百七十萬元後，亦未繳納任何
    一期之貸款本息，連同其所侵占之七十萬元，聲請人總共被
    詐騙二百四十萬元之本金及其利息，原檢察官及高檢署不察
    上開情形，僅以合約書作為聲請人同意被告乙○○取得一百
    七十萬元之依據。(三)有關大眾公司所支付之款項，究竟有若
    干？其流向為何？實有查明之必要。否則聲請人背負五百萬
    元本金之貸款及一百零二萬九千五百六十八元之利息支出，
    卻未收到五百萬元之金錢或貨品，豈不怪哉？(四)九十五年五
    月十二日當天所簽之買賣文件及交貨及驗收證明書等事實，
    聲請人都以為只是大眾公司借貸所必須之程序，遂未審閱，
    亦未質疑，而照被告乙○○及黃金發之指示簽名，而買賣契
    約書除金額五百萬元有寫外，其餘部分皆為空白，當時聲請
    人之認知僅借貸四百三十萬元之事，故買賣契約需負擔六百
    多萬元的數額已脫逸聲請人原本所認知及同意之範圍，原檢
    察官及高檢署竟認定聲請人已就系爭合約予以詳閱後始簽訂
    之，實有誤解，而指摘原駁回再議處分有違誤云云。
四、按犯罪事實應依證據認定之，無證據不得認定其犯罪事實，
    刑事訴訟法第一百五十四條第二項定有明文；又告訴人之告
    訴，係以使被告受刑事訴追為目的，是其陳述是否與事實相
    符，仍應調查其他證據以資審認；而犯罪事實之認定，應憑
    證據，如未能發現相當證據，或證據不足以證明，自不能以
    推測或擬制之方法，以為裁判基礎；另認定不利於被告之事
    實，須依積極證據，苟積極證據不足為不利於被告事實之認
    定時，即應為有利於被告之認定，更不必有何有利之證據（
    最高法院四十年台上字第八六號及三十年上字第八一六號判
    例意旨足資參照）。
五、經查：
  (一)按刑法上詐欺罪之成立，以意圖為自己或第三人不法之所有
    ，以詐術使人將本人或第三人之物交付為要件，所謂以詐術
    使人交付，必須被詐欺人因其詐術而陷於錯誤，若其使用方
    法，不能認為詐術，亦不致使人陷於錯誤，即不構成該罪，
    最高法院四十六年台上字第二六０號著有判例，是必行為人
    主觀上有不法所有之意圖，客觀上有施用詐術使人陷於錯誤
    之行為，始足當之。
  (二)本件聲請人指述被告乙○○涉犯詐欺罪，無非以其當初僅同
    意向大眾公司借貸四百三十萬元，竟負擔六百餘元萬元之本
    金及利息，嗣後更只取得二百六十萬元，且並無收取係爭貨
    品為主要理由。而被告乙○○於檢察官偵查時則堅決否認上
    述詐欺犯行，辯稱：伊當初與聲請人甲○○約定，由三臨公
    司賣系爭貨品予大眾公司，再由大眾公司以分期付款方式售
    予聲請人經營之天成牙醫診所，並由聲請人向大眾公司取得
    信用融資貸款五百萬元，伊依約定向告訴人借款一百七十萬
    元，故告訴人僅取得二百六十萬元之貸款等語置辯。查：本
    件爭端之緣由，乃肇因於聲請人甲○○與被告乙○○及大眾
    公司三方間所締結之買賣契約書究屬何種法律關係之判斷，
    以及基於此等法律關係嗣後所衍生之金錢糾紛而來。經細繹
    大眾公司與三臨公司之買賣契約書、大眾公司與天成牙醫診
    所之買賣契約書，另參酌被告乙○○於偵查中所提出之臺灣
    臺北地方法院九十五年度訴字第一一四０九號民事判決關於
    上述爭執要點理由之說明，可得知其間之交易關係厥為：由
    大眾公司與聲請人及被告乙○○三方先就系爭貨品訂立買賣
    契約書，約定由大眾公司向乙○○之三臨公司購買系爭貨品
    ，再以分期付款方式將之出售予聲請人，大眾公司再與聲請
    人簽訂另份買賣契約書，約定聲請人因購買系爭貨品，需分
    期支付價款予大眾公司。前者並明白約定因聲請人為向大眾
    公司辦理分期付款買賣，經聲請人之請求與指定，由大眾公
    司向被告乙○○之三臨公司購買系爭貨品後再以分期付款方
    式出售聲請人。足見大眾公司、聲請人及被告間乃由大眾公
    司出資購買系爭貨品後，再將之出售予需用系爭貨品之聲請
    人之融資性分期付款買賣關係。
  (三)聲請人雖曾再三執言上述融資性分期付款買賣關係，目的僅
    在於隱藏向大眾公司辦理貸款之實質借貸關係，聲請人實際
    上並無自被告乙○○方面取得何等貨品等語，而觀諸被告乙
    ○○於檢察官偵查中對此情亦不否認之，尚且供稱：「我與
    告訴人（即甲○○）辦借貸有好多年了。我以此方式向銀行
    借貸好幾次。」、「根本沒那東西（指係爭貨品）。也沒這
    交易。人工植體三百支、手術器械一盒是由告訴人提供，供
    大眾拍照。」等情，秉此，聲請人既不諱言訂立買賣契約目
    的係在借款，則其並無取得係爭貨品當屬事理之平，而被告
    乙○○嗣後未再交付係爭貨品予聲請人亦與聲請人締約時之
    認知無何違背，從而，聲請人主張向大眾公司取得融資性貸
    款後，乙○○應再行交付係爭貨品已失所依，堪認被告乙○
    ○締約後未再交付係爭貨品予聲請人，早為聲請人於締約之
    時有所認識，自難謂聲請人有何等施以詐數使其陷於錯誤可
    言甚明。
  (四)本件聲請人向大眾公司辦理融資性分期付款買賣所貸得之資
    金共計五百萬元，自九十五年六月十七日起至九十九年五月
    十七日止，分四十八期清償貨款，每期金額為十二萬五千六
    百十六元（共計六百零二萬九千五百六十八元），有大眾公
    司與三臨公司之買賣契約書、大眾公司與天成牙醫診所之買
    賣契約書共二份在卷可憑，而聲請人對該買賣契約書二份形
    式之真正亦不爭執，惟指稱僅同意借款四百三十萬元並非契
    約書所書寫之五百萬元，當初價款是空白，且事後僅拿到二
    百六十萬元等語。然查，聲請人於簽訂上述二份買賣契約時
    ，契約金額確有填載，聲請人亦已經審閱後始簽訂等情，已
    為被告乙○○於偵訊時供稱：「告訴人（指乙○○）有看過
    ，價款是簽名之前就已寫好」等語，並為證人即承作此筆融
    資性分期付款買賣之大眾公司經理黃金發於上述臺灣臺北地
    方法院九十五年度訴字第一一四０九號民事判決中，到庭證
    稱：「簽約當時二份買賣契約一起拿出來，我有解釋（契約
    ），並先將契約交給被告（即乙○○）、乙○○瀏覽之後才
    簽約，... 被告有問一個月要付多少錢，也有確認總價金是
    多少」等語無誤。又聲請人於該民事案件庭訊時亦不爭執簽
    約時係二份契約一同簽訂，並自承簽約當時其有問為什麼是
    五百萬元，黃金發陳稱因為還有利息等語（臺灣臺北地方法
    院九十五年度訴字第一一四０九號民事判決理由第四點參照
    ），均在在表徵聲請人偵查中所指金額欄空白一節並非實情
    ，被告上述辯解非虛，堪以採信。至聲請人提出本件聲請狀
    時又行改口稱當初買賣契約書除五百萬元價款有寫外，其餘
    部分皆為空白，實際負擔之數額，遠遠超出其認知及同意，
    惟聲請人簽約時所應支付之總價金以及每期應攤還之金額，
    均為聲請人獲悉後始行簽約一事，業見前述，而其所應支付
    之數額復與買賣契約所載相符一致，果聲請人認知之金額確
    與實際有出入，理應於當下終止訂約，詎其仍大膽簽字締結
    契約，以其為專業牙醫師之身份，價款高達五百萬元之譜，
    衡諸常情，除非為其所同意認可，殊有輕率不經意至此之可
    能！據此，實難謂之有何陷於錯誤之情形，甚為灼然。
  (五)本件聲請人借貸之金額為五百萬元，嗣後僅僅取得二百六十
    萬元之價款，為被告乙○○則所不否認，然以其與聲請人約
    定伊拿四成，聲請人拿六成等語為辯，並提出與聲請人訂立
    買賣契約同日所簽訂之合約書一紙為憑。第觀該紙合約書內
    容略為：被告於每月十七日，共計四十八期，每期支付五萬
    二百四十六元；以及聲請人於每月二十二日，共計四十八期
    ，每期支付七萬五千三百七十元，以上金額均匯入至聲請人
    銀行帳戶中；總金額為四百三十萬元，聲請人二百六十萬元
    ，被告一百七十萬元等旨。就上紙合約書末段可證被告所稱
    ，聲請人就總價金四百三十萬元中分得六成，確屬信而有徵
    。再依循前述一貫脈絡而觀，本件聲請人貸得之金額實為五
    百萬元，對照上揭合約書記載總金額為四百三十萬元，中間
    尚有七十萬元之缺口，聲請人並執此認被告涉有侵占及詐欺
    犯行，指摘原檢察官未予詳查，但查，詳閱合約書所表文意
    ，充其量僅能證明聲請人及被告就四百三十萬元之分配達成
    協議，至其餘七十萬元既未明言，或因抵銷、清償、或因其
    他原因關係，外人實難窺見，得否據此即推論被告有何欺罔
    意圖，尤為可議，且聲請人既在合約書上簽名，益徵其對合
    約書之約定內容欣表認同，資此，要難認被告有何或施用詐
    術而使聲請人陷於錯誤之處。是本件純僅屬民事糾葛，與刑
    法上詐欺取財罪構成要件有間，自難以該罪責相繩。從而，
    依上揭法條及判例說明，檢察官所為認事用法，並無違背證
    據法則或論理法則之情形。此外，復查無其他積極證據足資
    認定被告涉嫌犯罪，應認其犯罪嫌疑不足。
六、綜上所述，檢察官為不起訴處分之理由，無何違背經驗法則
    、論理法則或其他證據法則之情事，本院認本件並無聲請人
    所指摘不利被告之事證未經檢察機關詳為調查或斟酌，或不
    起訴處分書所載理由違背經驗法則、論理法則或其他證據法
    則等得據以交付審判之事由存在，聲請人猶執前詞聲請交付
    審判，指摘原不起訴處分及駁回再議聲請之理由不當，復未
    能提出原偵查卷內有何其他之確切證據足以影響原偵查結果
    ，以供本院調查參酌，揆諸上開說明，本件交付審判之聲請
    為無理由，應予駁回。
七、依刑事訴訟法第二百五十八條之三第二項前段，裁定如主文
    。
中    華    民    國    97    年    4     月    30    日
            刑事第十七庭       審判長法  官  李幼妃
                                     法  官  鄭燕璘
                                     法  官  張紹省
上列正本證明與原本無異。
本裁定不得抗告。
                                     書記官  黃頌棻
中    華    民    國    97    年    4     月    30    日


司法院資訊處製作；財團法人民間司法改革基金會備份。
